臺灣高等法院臺中分院刑事裁定　　　　 99年度聲再字第261號
再審聲請人
即受判決人　俞長壽
上列聲請人因聲請再審案件，對於本院97年度上訴字第1960號中
華民國99年3月23日刑事判決（原審案號：臺灣彰化地方法院95
年度訴字第1159號；起訴案號：臺灣彰化地方法院檢察署95年度
偵字第3796號、第5568號、第5707號、第5708號、第5709號、第
5710號、第5711號、第5782號），其中有罪確定部分，聲請再審
，本院裁定如下：
    主  文
再審之聲請駁回。
    理  由
一、本件再審聲請人即受判決人俞長壽（下稱聲請人）對本院97
    年度上訴字第1960號確定判決有罪部分聲請再審，經細繹其
    所提出之「刑事聲請再審狀」全文內容，其中固有提及「有
    重要證據漏未審酌」一語，然揆其內文則顯然僅以本件有刑
    事訴訟法第420條第1項第6款之事由，並以之作為主張再審
    之理由（詳見下述二、部分），合先敘明。
二、聲請再審意旨略稱：有關原確定判決事實欄二、(一)(二)聲請
    人洩漏「二層行溪工程」底價之部分，原確定判決書其中第
    11頁第20行固然記載認定「是縱無證據證明俊吉公司係因被
    告徐重榮告知底價而得標…」，然該「二層行溪工程」是於
    民國98年6月23日才決標，此與原確定判決認定聲請人於94
    年8月間洩漏底價之時間，已將近有4年之時間上差距，且98
    年間聲請人已非「二層行溪工程」之承辦人員，益見俊吉公
    司絕非因聲請人洩露底價給徐重榮而得標，是原確定判決認
    定俊吉公司係經徐重榮向聲請人探得工程底價而得標，其論
    罪依據之基礎，即發生重大動搖，足以推翻其形成心證之基
    礎；又「二層行溪工程」於94年9月6日第5次開標之工程底
    價，係由前局長徐達文於94年9月6日時核定，則原確定判決
    認定聲請人於94年8月間洩漏底價之時，前局長徐達文尚未
    核定底價，聲請人根本無從洩漏客觀上不存在之底價，準此
    ，原確定判決論罪依據之基礎即有錯誤，足以推翻其形成心
    證之基礎。為此，請求函詢交通部臺灣鐵路管理局調閱「二
    層行溪工程」98年6月23日之決標紀錄，以證明「二層行溪
    工程」於94年9月6日第5次開標時，因僅一家公司投標，因
    此未能決標，直至98年6月23日才決標，而當時之承辦人已
    非聲請人，故聲請人絕無洩露底價而使俊吉公司得標之行為
    ；以及請求傳訊證人即交通部臺灣鐵路管理局前局長徐達文
    ，以證明「二層行溪工程」於94年9月6日第5次開標之工程
    底價，係由其於94年9月6日時才核定，在此之前任何人包括
    聲請人，均不知該次開標之底價，聲請人自無探知底價之可
    能。有關原確定判決事實欄二、(三)聲請人洩漏「斗六站工
    程」底價之部分，按「斗六站工程」係於95年3月10日由培
    發公司得標，並非如原確定判決書第15頁第1行所記載係由
    「徐重榮即以高達99.35%之得標比例標得該工程…」，故原
    確定判決認定徐重榮得標之事實，即與事實不符，是原確定
    判決以徐重榮向聲請人探得底價而得標，從而推定聲請人有
    洩漏底價之行為，其論罪依據之基礎，即發生重大動搖，足
    以推翻其形成心證之基礎。為此，請求函詢交通部臺灣鐵路
    管理局調閱「斗六站工程」95年3月10日之決標紀錄以及傳
    訊證人即培發公司之負責人林春松，以證明「斗六站工程」
    於95年3月10日決標，係由培發公司得標，而非徐重榮，該
    工程亦全部由培發公司施作，與徐重榮無關。有關原確定
    判決事實欄二、(四)聲請人洩漏「台中縣第一竹圍、長潭坑排
    水橋涵改善工程」投標廠商家數之部分，按原確定判決固認
    為「另投標箱既置於台鐵材料處之辦公室門內，被告俞長壽
    稍加留心，縱無法知悉投標廠商之確切家數，但仍應可掌握
    特定標案之投標概況…」，然94年11月22日開標當日，共有
    6個標案同時開標，6個標案的投標資料都在同一個標廂內，
    辦公室內所有承辦人員均無從知悉何件標案之投標家數，更
    何況聲請人之座位有一屏風遮蔽視線，有沒有人來投標都不
    知道了，遑論能掌握「台中縣第一竹圍、長潭坑排水橋涵改
    善工程」之投標廠商家數；又原確定判決認為「如果廠商投
    標是以快遞投遞，由收發單位收件，然後轉交給材料科裡面
    的人員，沒有專人收件，同仁會看是誰承辦的案子，然後由
    承辦人收取，是郵遞投標部分，被告俞長壽就其主辦之案件
    ，應知曉投標廠商之家數…」，然參與本件投標之廠商，全
    部都是現場投標之方式，並無以郵遞投標之情形，準此，聲
    請人顯然無法透過郵遞投標之方式知悉投標家數，則原確定
    判決論罪依據之基礎，即發生重大動搖，足以推翻其形成心
    證之基礎。為此，請求傳訊證人劉鳳梅、劉夢飛、鄭炫榮（
    三人皆為臺灣鐵路管理局承辦人員），以證明94年11月22日
    開標當日，共有6個標案同時開標，且6個標案的投標資料都
    在同一個標廂內，又聲請人的座位有一屏風遮蔽視線，故聲
    請人並無法知悉有無廠商前來投標；以及傳訊證人陳博彥（
    即聖坤營造有限公司之負責人）、謝永安（即本川營造有限
    公司之負責人）、吳迎鴻（即銓鴻營造工程有限公司之負責
    人）、徐重榮（即久宇營造有限公司之負責人），以證明渠
    等均有參予「台中縣第一竹圍、長潭坑排水橋涵改善工程」
    之投標，且渠等參與投標全部都是採現場投標之方式（把標
    單投入標箱），並無以郵遞投標之情形，是聲請人自不可能
    透過郵遞投標而得知投標廠商之家數。綜上所陳，前開各項
    證據皆於原審審理當時即已存在，且相關之待證事實亦均在
    原審審理當時已經發生，因未能即時援用，自均應屬刑事訴
    訟法第420條第1項第6款所謂之「新證據」，從而該案既然
    發現有如上所述各項確實之新證據，並足以推翻原確定判決
    形成心證之基礎，而為對聲請人有利之認定，爰依刑事訴訟
    法第420條第1項第6款之規定，為聲請人之利益聲請再審云
    云。
三、按刑事訴訟法第420條第1項第6款規定有罪之判決確定後，
    因發現確實之新證據，足認受有罪判決之人應受無罪、免訴
    、免刑或輕於原判決所認罪名之判決者，得聲請再審，惟所
    謂「發現確實新證據」，係指該證據於事實審法院判決前已
    經存在，為法院、當事人所不知，不及調查斟酌，至其後始
    行發見，且就證據本身形式上觀察，固不以絕對不須經過調
    查程序為條件，但必須顯然可認為足以動搖原有罪確定判決
    ，而為受判決人無罪、免訴、免刑或輕於原判決所認罪名之
    判決者為限。故受理聲請再審之最後事實審法院，應就聲請
    再審理由之所謂「新證據」，是否具備事實審判決前已經存
    在，為法院、當事人所不知，事後方行發見之「嶄新性」，
    及顯然可認足以動搖原有罪確定判決，應為無罪、免訴、免
    刑或輕於原判決罪名之「顯然性」二要件，加以審查，為判
    斷應否准予開始再審之準據（最高法院85年度台抗字第308
    號、93年度台抗字第98號判決意旨參照）；又刑事訴訟法第
    420條第1項第6款所稱發現確實之新證據，係指當時已經存
    在而發現在後或審判時未經注意之證據，且能證明原確定判
    決所認定之事實為錯誤，該項證據本身顯然足為受判決人有
    利判決，無須經過調查，或就新證據本身形式觀察，毋須經
    調查程序，顯然可認為足以動搖原確定判決，而為受判決人
    有利之判決，若證據真偽尚待調查，即與確實之新證據不符
    ，不能據為再審理由（最高法院35年度特抗字第21號、19年
    度抗字第8號及40年度台抗字第2號判例意旨參照）。
四、經查：
  (一)觀諸原確定判決事實欄二、(一)(二)部分之記載，該所認定本件
    聲請人就其所承辦臺灣鐵路管理局「二層行溪工程」採購案
    之招標事宜有洩漏應屬於中華民國國防以外應秘密之消息等
    犯行，其中事實欄二、(一)部分係記載聲請人所洩漏應秘密之
    消息乃前開採購案94年9月6日第5次開標工程底價之資訊，
    而事實欄二、(二)部分係記載聲請人所洩漏應秘密之消息乃前
    開採購案94年9月6日第5次開標之後下一次開標底價並未調
    升之資訊（詳見原確定判決書第3頁第10行起至第4頁第4行
    止）；且原確定判決就該案聲請人之選任辯護人當時所執以
    質疑徐重榮有無向聲請人探詢工程底價之動機一事，亦依據
    證人楊永剛歷次於調查站、檢察官偵查中及第一審法院審理
    時之證詞，經交互比對勾稽後，於判決理由中詳細交待說明
    「…被告徐重榮為使俊吉公司能順利得標，以便其能向俊吉
    公司分包部分工程施作賺取利潤，確有向被告俞長壽探詢底
    價之動機，是縱無證據證明俊吉公司係因被告徐重榮告知底
    價而得標，亦不能逕認定被告徐重榮不會向被告俞長壽探詢
    底價，或因此認定被告俞長壽不可能洩漏底價予被告徐重榮
    。」（詳見原確定判決書第11頁第6至23行）；復根據聲請
    人於中機組之供詞內容，於判決理由中交待說明「…縱被告
    俞長壽非屬訂定工程底價小組成員，然其既為本件工程招、
    開標之承辦人，依工程招、開標過程及其內部訂定底價之作
    業程序，被告俞長壽自不難暌知下次開標之底價，而得於該
    次電話通訊中向徐重榮告以下次開標底價之位置。」（詳見
    原確定判決書第14頁第4至8行）。由上可知，聲請人前曾承
    辦之上開「二層行溪工程」採購案招標事項究竟是否於98年
    6月23日才決標，以及該採購案94年9月6日第5次開標之工程
    底價有無由證人徐達文於94年9月6日當日才核定等情，顯皆
    與原確定判決所認定聲請人此部分之犯罪事實並無直接關連
    性，縱令屬實，亦皆不足以動搖原有罪確定判決，是聲請人
    前揭聲請意旨部分以「二層行溪工程」採購案於98年6月
    23日才決標，其在98年間已非該採購案之承辦人員，故俊吉
    公司並非因其洩露底價給徐重榮而得標，請求本院函詢交通
    部臺灣鐵路管理局調閱「二層行溪工程」98年6月23日之決
    標紀錄資為「新證據」；又「二層行溪工程」採購案94年9
    月6日第5次開標之工程底價為證人徐達文於當日核定，其根
    本無從在94年8月間洩漏底價，請求本院傳訊證人徐達文到
    院作證資為「新證據」等為由聲請再審，依上開前段說明，
    自不符刑事訴訟法第420條第1項第6款規定之所謂「新證據
    」其中所應具備顯然可認足以動搖原有罪確定判決，應為
    無罪、免訴、免刑或輕於原判決罪名之「顯然性」要件，難
    認為有再審之理由。
  (二)查原確定判決事實欄二、(三)部分認定聲請人就其所承辦臺灣
    鐵路管理局「斗六站工程」採購案之招標事宜有洩漏應屬於
    中華民國國防以外應秘密之消息之犯行，該部分犯罪事實全
    文記載為『(三)台鐵於95年3月間，辦理「臺鐵捷運化計畫（
    斗六站跨站式站房新建工程）及（機電部份）二件工程」（
    案號：PC4072Y，預算金額：1億8041萬6050元，以下簡稱「
    斗六站工程」）之招標，承辦人亦為俞長壽。俞長壽明知徐
    重榮有意得標，並欲以培發公司名義投標。該工程於95年2
    月7日、95年2月16日、95年3月1日歷經三次開標，於95年2
    月7日第一次開標時，由培發公司及華洲營造股份有限公司
    （以下簡稱華洲公司）、茂聯營造股份有限公司（下稱茂聯
    公司）等三家廠商參加投標，開標結果華洲公司及茂聯公司
    均因未附水電公證書而為廢標，培發公司之投標價格1億749
    7萬元則高於底價，經過三次減價，減至1億7400萬元後，仍
    因高於底價而廢標。於95年2月16日第二次開標時，因投標
    廠商僅培發公司、茂聯公司二家而流標。95年3月1日第三次
    開標，投標廠商仍為培發公司、茂聯公司二家，投標價格均
    高於底價，因茂聯公司之投標價格較培發公司低而取得優先
    議減價權，最後減至1億7080萬元，仍高於底價，致第三次
    開標亦為廢標，惟俞長壽亦因該日之開標程序，得知該次開
    標底價已由1億6000萬元調升至1億7000萬元。徐重榮為以低
    於底價之最有利價格標得該工程，於95年3月1日第三次開標
    當日晚間9時22分13秒，以00-0000000號電話撥打俞長壽之0
    000-000000號電話詢問：「老俞，今天股票有沒有漲價？」
    （意即底價有無調升），俞長壽明知在工程決標之前，底價
    仍屬其職務上應保守秘密之消息，卻回答：「有。」，徐重
    榮問：「漲幾點？」，俞長壽答：「將近17。」。後徐重榮
    即將投標價格調低，訂為1億6889萬元，仍以培發公司名義
    參加該工程下次之投標，於95年3月10日該工程第四次開標
    ，底價果為1億7000萬元，故徐重榮即以高達99.35%之得標
    比例標得該工程。』（詳見原確定判決書第4頁第5行起至第
    5頁第3行止），稽其前後文義，已詳為說明認定聲請人乃明
    知徐重榮有意得標，並欲以培發公司名義投標，嗣於95年3
    月1日徐重榮向聲請人探知該工程95年3月10日第4次之開標
    底價後，徐重榮即於95年3月10日以培發公司名義參予該次
    投標並標得該工程之事實，雖原確定判決其中另有扼要簡略
    記載「…故徐重榮即以高達99.35%之得標比例標得該工程」
    （詳見原確定判決書第5頁第2至3行）、「…故徐重榮即以
    高達99.35%之得標比例標得該工程之事實」（詳見原確定判
    決書第15頁第1至2行）等各情，但其間尚無存在任何前後矛
    盾或歧異之處。聲請人前揭聲請意旨部分錯誤曲解原確定
    判決此部分所認定之犯罪事實，並以「斗六站工程」於95年
    3月10日決標，係由培發公司得標，而非徐重榮，該工程亦
    全部由培發公司施作，與徐重榮無關，請求本院函詢交通部
    臺灣鐵路管理局調閱「斗六站工程」95年3月10日之決標紀
    錄及傳訊證人即培發公司之負責人林春松到院作證資為「新
    證據」等為由聲請再審，亦不符刑事訴訟法第420條第1項第
    6款規定之所謂「新證據」其中所應具備顯然可認足以動搖
    原有罪確定判決，應為無罪、免訴、免刑或輕於原判決罪名
    之「顯然性」要件，同難認為有再審之理由。
  (三)細究本件聲請人前揭聲請意旨部分所執之再審理由，則不
    外就原確定判決事實欄二、(四)部分認定聲請人其所承辦臺灣
    鐵路管理局「台中縣第一竹圍、長潭坑排水橋涵改善工程」
    採購案之招標事宜有洩漏應屬於中華民國國防以外應秘密之
    消息亦即其於94年11月22日該採購案開標前夕有洩漏參加該
    工程投標之廠商家數有無增加之資訊予徐重榮之犯罪事實，
    以該採購案開標當日，共有6個標案同時開標，且6個標案的
    投標資料都在同一個標廂內，又其之座位有一屏風遮蔽視線
    ，故其並無法知悉有無廠商前來投標，請求本院傳訊證人劉
    鳳梅、劉夢飛、鄭炫榮等人到院作證資為「新證據」；另該
    採購案參與投標之廠商全部都是採現場投標之方式，並無以
    郵遞投標之情形，是其自不可能透過郵遞投標而得知投標廠
    商之家數，請求本院傳訊證人陳博彥、謝永安、吳迎鴻、徐
    重榮等人到院作證資為「新證據」等為由聲請再審。惟揆之
    原確定判決就相關部分業於判決理由中交待說明『…另證人
    張家宗亦證陳，如果廠商投標是以快遞投遞，由收發單位收
    件，然後轉交給材料科裡面的人員，沒有專人收件，同仁會
    看是誰承辦的案子，然後由承辦人收取，是郵遞投標部分，
    被告俞長壽就其主辦之案件，應知曉投標廠商之家數；另投
    標箱既置於台鐵材料處之辦公室門內，被告俞長壽稍加留心
    ，縱無法知悉投標廠商之確切家數，但仍應可掌握特定標案
    之投標概況（例如無人投標、投標家數甚少或熱絡），況被
    告俞長壽負責招標之案件，未必有其他招標案同時進行，其
    應更能掌握投標廠商家數之情形…』（詳見原確定判決書第
    17頁第1至9行），足認聲請人上揭再審意旨無非僅係因對其
    有利之主張為原確定判決所不採，事後提出其他證據，以圖
    證明其該所為有利於己之主張為真實，據以聲請再審，該等
    證據既非判決後所發現，自不得作為據以聲請再審之原因；
    況且，聲請人此部分再審意旨所指各該證人縱經傳訊，渠等
    各自所為陳述內容如何？是否可信？以及渠等所陳述內容是
    否足以推翻原確定判決依據其他證據資料所為事實之認定，
    俱屬未明，均須經過相當之調查程序，始能判斷是否足以動
    搖原確定判決，從而依上開後段說明，從形式上觀察，仍與
    「確實之新證據」要件不符。
  (四)綜上，聲請人本件聲請再審意旨所列各項均非刑事訴訟法第
    420條第1項第6款所謂「確實之新證據」，皆無再審理由，
    所為再審之聲請，為無理由，應予駁回。
據上論斷，應依刑事訴訟法第434條第1項，裁定如主文。
中    華    民    國   100    年    1     月    17    日
            刑事第九庭    審判長法  官  江  德  千
                                法  官  賴  妙  雲
                                法  官  陳  宏  卿
以上正本證明與原本無異。
不得抗告。
                                書記官  林  振  甫
中    華    民    國   100    年    1     月    17    日